最高法院民事裁定　　　　　　　九十四年度台抗字第三五二號
　　再 抗告 人　丁 ○ ○
　　　　　　　　　　　　　樓
　　　　　　　　乙 ○ ○
　　　　　　　　　　　　　號
　　　　　　　　壬○○○
　　　　　　　　丙 ○ ○
　　　　　　　　己 ○ ○
　　　　　　　　辛 ○ ○
　　　　　　　　　　　　　樓
　　　　　　　　甲 ○ ○
　　　　　　　　戊 ○ ○
　　　　　　　　　　　　　樓
　　共　　　同
　　訴訟代理人　楊 芳 婉律師
上列再抗告人因與相對人庚○○間請求返還受領利益等聲請訴訟
救助事件，對於中華民國九十三年十二月二十八日台灣高等法院
台南分院裁定（九十三年度抗字第三四五號），提起再抗告，本
院裁定如下：
    主  文
原裁定廢棄，應由台灣高等法院台南分院更為裁定。
    理  由
本件相對人即原告與再抗告人即被告間請求返還受領利益等事件
（下稱訟爭事件），相對人向台灣台南地方法院（下稱台南地院
）聲請訴訟救助。該院裁定准許，再抗告人提起抗告。原法院以
：相對人主張訟爭事件（台南地院九十三年度補字第三四號即九
十三年度重訴字第四七號），訴訟標的價額為新台幣（下同）六
億二千八百六十萬八千一百七十五元，應繳納第一審裁判費四百
九十六萬二千二百八十二元。伊自與丁○○於民國八十一年十月
七日結婚後，即辭去工作，為一專職家庭主婦，全心全力相夫教
子。惟結婚十年後，丁○○離棄伊而與辛○○雙宿雙飛，因伊婚
後即離開職場，並無收入，亦無財產，今驟逢巨變，又需撫育未
成年次子陳舉正（八十二年六月十四日生）、長女陳舉文（八十
三年五月十六日生）。伊九十一年度利息所得雖為六千九百四十
五元，然坐吃山空，截至九十二年六月二十三日存款僅三萬二千
八百五十元，所幸伊及該二名子女現寄居伊胞兄葉雲龍家中，生
活全賴接濟，而陷窘困，已符特殊婦女家庭扶助條例第四條第一
項第三款：「因暴力、性侵害或其他犯罪受害，而無力負擔醫療
費用或訴訟費用」之規定，頃經台北市政府救助中。伊為維護自
己權益，與丁○○興訟多起，花費不貲，而親朋好友原非富裕寬
鬆，均盡其所能接濟，伊已無處告貸，下輩子生活及幼兒養育全
賴追回應受分配之剩餘財產，伊請求法院宣告改用分別財產制訴
訟已勝訴確定，訟爭事件之訴非顯無勝訴之望等情，爰聲請訴訟
救助，提出戶籍謄本、葉雲龍之土地建物謄本、台北市稅捐稽徵
處出具之歸戶財產查詢清單、九十一年度綜合所得稅各類所得資
料清單、存摺及台北市政府社會局九十二年六月十三日北市社五
字第○九二三五一○三一○○號函以為釋明。經台南地院依職權
向財政部財稅資料中心函查相對人之財產歸戶清冊及所得資料，
顯示相對人除於九十及九十一年度分別獲有利息所得一萬一千四
百十八元、六千九百四十五元，餘無其他財產。堪認相對人除基
本生活所需外，已無資力支出本件訴訟費用。查相對人提供另三
案假扣押執行之共一千一百零三萬五千元擔保金，相對人無法自
由處分，如其無籌措款項以支出訴訟費用之信用技能，即為無資
力支出訴訟費用，尚難以其於九十二年七月至十一月間曾提供前
開擔保金，據以認定相對人顯非無資力而能支出本件訴訟費用。
相對人對其有於九十一年一月至五月間因處分普誠科技公司股票
取得三千七百七十五萬六千五百元及有於九十二年十月二十七日
同因處分普誠科技公司股票取得六百四十五萬七千七百十元，合
計已有四千四百二十一萬四千二百十元之事實雖不爭執，惟陳稱
因丁○○不顧伊及子女生活，不得已賣掉股票三千多萬元，花用
之方法除支付一般生活外，其餘係用在丁○○告伊民刑事訴訟約
二十餘件之訴訟費用等語，相對人並陳報釋明該筆金額，已花用
所剩無幾，且記載支出項目及金額情形，計約四千五百四十二萬
八千七百十七元，提出台灣士林地方法院（下稱士林地院）民事
執行處函、士林地院收據、戶籍謄本、士林地院提存書、台灣及
美國律師費收據、徵信委託書、銀行匯款回條聯、會計師事務所
收據、兒童教育、醫療收據及日常生活支出收據等件影本可稽，
復分據證人即相對人之胞兄葉雲龍、胞姐葉桂芬及葉素宜於原法
院證述在卷。相對人並補稱：伊起訴之後陸續支出部分，係自己
及共同生活之親屬所需，且長達二年多期間之實際支出，有未曾
索取收據者，更多收據已經遺失者，根本無法詳細列載等語。雖
再抗告人一再質疑該花費及收據之真實性，然相對人僅需釋明其
經濟狀況確有重大之變遷即可，不必達證明之程度，相對人既已
釋明因與丁○○興訟多起，花費不貲，並無收入，其經濟情況堪
稱窘迫。審酌相對人年過四十，無職業，亦無財產，尚需照顧二
名稚子，維持基本生活，尚難依此即斷然拒絕相對人所為訴訟救
助之聲請。再抗告人雖抗辯相對人自承九十三年一月貸予訴外人
李育丞五百萬元，相對人對李育丞有利息及借款返還請求之債權
云云。惟相對人則稱：「相對人於九十三年一月一日貸予李育丞
五百萬元，立有契約，期限三年，則依法至九十六年一月一日始
有請求權，若中途解約，相對人更應負有債務不履行之損害賠償
責任。該部分孳息列為相對人全家賴以生存之基本收入，借貸款
項不應計入相對人所得自由處分之財產」等語，相對人既無從自
由處分此部分財產，仍屬無資力支出本件訴訟費用。相對人與丁
○○係夫妻，二人於八十一年十月七日結婚後未約定法定財產制
，另經台灣高等法院九十二年度家上字第二一○號判決於九十二
年十月十四日宣告改用分別財產制確定，自有民法第一千零三十
條之一關於法定財產關係消滅時，夫妻剩餘財產分配請求權規定
之適用。相對人亦毋庸就本件聲請訴訟救助，釋明「非顯無勝訴
之望」；況相對人於訟爭事件之訴就現有資料尚無從認定係「顯
無勝訴之望」，亦無從認定台南地院對本件訴訟無管轄權。又相
對人撤回對再抗告人乙○○、丙○○、陳麗容、甲○○等人之本
訴，並非相對人得即時取回假扣押擔保金二百四十九萬元及三筆
各二十九萬元，尚須相對人撤回假扣押執行之聲請，並聲請撤銷
假扣押裁定，再依民事訴訟法第一百零四條第一項第三款定二十
日以上之期間催告此等受擔保利益人行使權利而未行使始可，然
其等是否主張權利未知，是該擔保金能否即刻取回，又是否能即
時繳納裁判費，均屬未明，相對人自無從即時取得該擔保金以支
出本件訴訟費用。參酌證人林招仁於原法院證稱：「在九十年或
九十一年間，相對人有向我借二百萬元，在九十一年間還給我了
」等語。相對人為一離開職場多年之人，復無一技之長，現與配
偶丁○○尚有多件訴訟纏訟中，仍無確定之終結時日，縱係至親
好友，亦應無人甘冒無法回收之風險而借與相對人鉅款，此乃人
情之常。況如相對人所言其親戚如胞兄葉雲龍、胞姐葉桂芬、葉
素宜，本身亦有家庭、房貸，原非殷富之人，而相對人所還之款
或所給予之補償，渠等亦已盡用於己身之花費，並無餘力再接濟
相對人。相對人亦無經濟信用能力對外籌措資金，其雖曾出售股
票，然所得之款已所剩無幾，且其扶養該子女二人，而丁○○拒
絕給付生活費、扶養費，相對人及子女對丁○○請求給付之訴仍
進行中（台灣台北地方法院九十二年度家訴字第一五○號），相
對人主張無職無產，毫無經濟信用可言，現無力繳納前開請求返
還受領利益等事件之訴訟費用，並就無資力部分，已提供足夠釋
明，且訟爭事件本案訴訟並非顯無勝訴之望，相對人聲請訴訟救
助，自屬正當。又資力乃一浮動之狀態，僅於相對人其後力能支
出訴訟費用時，得由法院以裁定撤銷訴訟救助，並命其補交暫免
之費用（民事訴訟法第一百十三條第一項參照）。台南地院准予
訴訟救助，核無不合等詞，因而維持台南地院所為准許訴訟救助
之裁定，駁回再抗告人之抗告。
惟按聲請訴訟救助，依民事訴訟法第一百零九條第二項、第二百
八十四條之規定，應提出能即時調查之證據，以釋明請求救助之
事由。是聲請人雖有財產而是否不能自由處分？有無籌措款項以
支出訴訟費用之信用技能？均攸關其是否無資力支出訴訟費用，
法院自應專就聲請人提出之證據為調查。查原法院既認相對人對
其於九十一、二年間二次處分普誠科技公司股票，合計取得四千
四百二十一萬四千二百十元之事實不爭執，又認相對人陳報該筆
金額已花用所剩無幾，並記載支出項目及金額情形，計約四千五
百四十二萬八千七百十七元，則其所剩金額約為若干及支出超過
售股所得究竟有否其他收入來源，已屬不明。參以相對人於九十
三年八月二十三日具狀陳報伊「出售股票所得，……分別存放於
他人名義帳戶或親人家中，……尚有剩餘」，嗣狀陳伊於九十三
年一月一日貸予李育丞五百萬元。又相對人曾提供假扣押執行之
擔保金，業於九十三年十一月間具狀請求撤回其對丙○○、陳麗
容及甲○○之訴等情（見原法院卷第一二三、一三七、二七○頁
）。可見相對人非無財產。又相對人於不久之前，曾擁有鉅額資
產，如謂其現在無法融通資金，無經濟信用可言，亦與情理有違
，原裁定遽維持台南地院所為准許相對人聲請訴訟救助之裁定，
尚有未洽。再抗告論旨，指摘原裁定不當，聲明廢棄，非無理由
。
據上論結，本件再抗告為有理由。依民事訴訟法第四百九十五條
之一第二項、第四百七十七條第一項、第四百七十八條第二項，
裁定如主文。
中　　華　　民　　國　九十四　年　　四　　月　二十二　日
                      最高法院民事第四庭
                          審判長法官  吳　正　一
                                法官  劉　福　聲
                                法官  黃　義　豐
                                法官  簡　清　忠
                                法官  王　仁　貴
      本件正本證明與原本無異
                                      書  記  官
中　　華　　民　　國　九十四　年　　五　　月　　四　　日
                                                      v